【裁判字號】    97,上,104
【裁判日期】    970909
【裁判案由】    撤銷贈與等
【裁判全文】
臺灣高等法院臺南分院民事判決           97年度上字第104號
上  訴  人  丙○○
            甲○○
被 上 訴人  華南商業銀行股份有限公司
法定代理人  乙○○
訴訟代理人  丁○○
            戊○○
上列當事人間撤銷贈與事件，上訴人對於中華民國97年4月15日
臺灣雲林地方法院第一審判決（96年度訴字第361號）提起上訴
，本院於97年8月26日言詞辯論終結，判決如下：
    主  文
原判決廢棄。
被上訴人在第一審之訴駁回。
第一、二審訴訟費用由被上訴人負擔。
    事  實  及  理  由
一、被上訴人起訴主張：
  (一)、上訴人丙○○為被上訴人之授信戶即訴外人森太實業股份
      有限公司（下簡稱森太公司）之連帶保證人，依法應對森
      太公司對被上訴人所負債務負連帶清償責任，被上訴人並
      已取得終局執行名義債權憑證，上訴人丙○○應與森太公
      司等人連帶給付被上訴人新台幣（下同）400萬元及利息
      、違約金。被上訴人於民國（下同）86年8月間，就上訴
      人丙○○所有坐落於雲林縣斗六市○○段988地號土地、
      權利範圍18分之1，同段1186地號土地、權利範圍100分之
      72，同段1678地號土地、權利範圍18分之2，同段1679地
      號土地、權利範圍18分之2（下稱系爭土地）聲請強制執
      行，因無人應買而於88年5月間依法視為撤回執行，上訴
      人丙○○隨即以夫妻贈與為原因，將系爭土地之所有權移
      轉登記予上訴人甲○○，嗣被上訴人於96年7月5日查詢上
      訴人丙○○之財產資料，始發現上情。上訴人間之上開無
      償贈與行為，顯已害及被上訴人之債權，爰依民法第244
      條規定，請求撤銷上開贈與行為，並回復系爭土地所有權
      之登記之判決，原審為被上訴人勝訴之判決並無不合，上
      訴人之上訴為無理由等語。
  (二)、聲明：
    1.上訴人之上訴駁回。
    2.第一、二審訴訟費用由上訴人負擔。
二、上訴人則以：
  (一)、系爭土地原為上訴人丙○○所有，上訴人確於88年4月29
      日就系爭土地為贈與，並於88年5月19日以夫妻贈與為原
      因移轉所有權登記。惟系爭土地早於86年間已由被上訴人
      聲請法院強制執行，因未拍定而發還；被上訴人又於93
      年9月23日就上訴人丙○○之財產聲請強制執行，當時被
      上訴人所提出之上訴人丙○○財產歸屬資料清單中，就已
      無系爭土地存在，是被上訴人於93年時就知悉上訴人丙○
      ○將系爭土地移轉所有權登記予他人之事實，顯已逾1年
      之除斥期間等語，資為抗辯。
  (二)、聲明：
    1.原判決廢棄。
    2.上廢棄部分，被上訴人在第一審之訴駁回。
    3.第一、二審訴訟費用由被上訴人負擔。
三、兩造不爭執事項：
  (一)、訴外人森太公司對被上訴人仍有未清償之債務，上訴人丙
      ○○則為訴外人森太公司上開債務之連帶保證人。
  (二)、系爭土地原係上訴人丙○○所有，並曾經被上訴人於86年
      6月至88年間，向法院聲請強制執行進行拍賣，然未拍定
      而發還上訴人丙○○。
  (三)、上訴人二人為夫妻關係，上訴人丙○○於88年5月19日以
      夫妻贈與名義，將系爭土地所有權移轉登記為上訴人甲○
      ○所有。
  (四)、以上事實，並有上訴人之國稅局財產資料影本、戶籍謄本
      及系爭土地贈與後之土地登記謄本附卷足參（見原審卷第
      13至18頁），並經本院依職權調閱臺灣雲林地方法院86年
      度執字第3126號執行案卷核閱無誤，自為真實。
四、至於被上訴人主張上訴人丙○○將系爭土地以夫妻贈與為原
    因，移轉登記為上訴人甲○○所有，乃有害於被上訴人債權
    ，應撤銷上開贈與行為並回復登記等情，則為上訴人所否認
    ，並以前開情詞置辯。是本件首應審酌者為：被上訴人自知
    悉上訴人間就系爭土地所為之所有權移轉時起，是否已逾1
    年之除斥期間？經查：
  (一)、按債務人所為之無償行為，有害及債權者，債權人得聲請
      法院撤銷之；自債權人知有撤銷原因時起，1年間不行使
      ，或自行為時起，經過10年而消滅，民法第244條第1項、
      第245條分別定有明文。
  (二)、經查，被上訴人曾於86年8月25日持臺灣臺北地方法院78
      年度民執戊4300字第13960號債權憑證，以上訴人丙○○
      為執行債務人，以本件系爭土地為執行標的，向臺灣雲林
      地方法院聲請強制執行，因無人應買，而依法視為撤回系
      爭土地之強制執行等情，業據本院依職權調閱臺灣雲林地
      方法院86年度執字第3126號執行案卷核閱無誤，並為兩造
      所不爭執，已如前述，是本件系爭土地原為上訴人丙○○
      所有乙節，乃為被上訴人於86年間即知之事實。又被上訴
      人嗣於93年9月23日再持上開同一執行名義，向臺灣臺北
      地方法院聲請就上訴人丙○○財產為強制執行，聲請書狀
      並附有被上訴人於93年8月26日所調閱之上訴人丙○○之
      財產歸屬資料清單，財產清單上已無系爭土地之存在（88
      年5月19日已移轉登記為上訴人甲○○所有）等情，亦經
      本院依職權調閱臺灣臺北地方法院93年度執字第35310號
      執行案卷核閱無訛。基此，系爭土地原為上訴人丙○○所
      有，且為被上訴人前次（即86至88年間）聲請執行之標的
      ，則被上訴人於93年間調閱之上訴人丙○○財產歸屬清單
      時，前次執行標的土地既已不復存在，則自斯時起，被上
      訴人應已知悉系爭土地已移轉所有權登記為他人之事實。
      至於被上訴人辯稱：93年間再次聲請強制執行時，並未核
      對86年間執行卷宗，故未發現系爭土地遭移轉云云，然審
      諸被上訴人二次聲請強制執行，乃以同一債權憑證為執行
      名義，被上訴人又為專業銀行，設有法務人員，對於同一
      執行名義之前次執行標的，竟諉稱為不知，尚難憑信，被
      上訴人前揭所辯，自無足採。
五、綜上所述，被上訴人於93年8、9月間即已知悉系爭土地已由
    上訴人丙○○移轉所有權登記予他人之事實，然被上訴人遲
    至96年8月29日始提起本件訴訟，有起訴狀上之日期戳可證
    （見原審卷第5頁），已逾民法第245條之1年除斥期間，自
    不得主張撤銷權。從而，被上訴人請求撤銷上訴人間於88年
    4月29日就系爭土地所為之贈與行為，及上訴人間就前開不
    動產於88年5月19日以夫妻贈與為原因所為之所有權移轉登
    記應予塗銷，為無理由，不應准許。原審判命准予撤銷贈與
    行為及塗銷上訴人間就前項不動產於88年5月19日所為之所
    有權移轉登記，自有未洽。上訴意旨指摘原判決不當，求予
    廢棄改判，為有理由。自應由本院予以廢棄改判，如主文第
    2項所示。
六、本件事證已臻明確，兩造其餘攻擊、防禦方法及未經援用之
    證據，經本院審酌認對判決結果不生影響，爰不一一論列，
    附此敘明。
七、據上論結，本件上訴為有理由，依民事訴訟法第450條、第
    78條，判決如主文。
中    華    民    國    97    年    9     月    9     日
                  民事第二庭    審判長法  官  王惠一
                                      法  官  吳上康
                                      法  官  李素靖
上為正本係照原本作成。
如對本判決上訴，須於判決送達後20日內向本院提出上訴狀，未
表明上訴理由者，應於上訴後20日內，向本院提出理由書（須附
繕本）。依法須繳納裁判費並應委任律師為訴訟代理人，始得上
訴。
中    華    民    國    97    年    9     月    10    日
                                      書記官  林鈴香
【附記】
民事訴訟法第466條之1：
(1)對於第二審判決上訴，上訴人應委任律師為訴訟代理人。但上
  訴人或其法定代理人具有律師資格者，不在此限。
(2)上訴人之配偶、三親等內之血親、二親等內之姻親，或上訴人
  為法人、中央或地方機關時，其所屬專任人員具有律師資格並
  經法院認為適當者，亦得為第三審訴訟代理人。
民事訴訟法第466條之2：
  上訴人無資力委任訴訟代理人者，得依訴訟救助之規定，聲請
  第三審法院為之選任律師為其訴訟代理人。


司法院資訊處製作；財團法人民間司法改革基金會備份。
